【裁判字號】    97,易,901
【裁判日期】    980825
【裁判案由】    詐欺
【裁判全文】
臺灣高雄地方法院刑事判決               97年度易字第901號
公  訴  人  臺灣高雄地方法院檢察署檢察官
被      告  甲○○
選任辯護人  王建宏律師
上列被告因詐欺案件，經檢察官提起公訴（96年度偵字第33963
號），本院判決如下：
    主  文
甲○○無罪。
    理  由
一、公訴意旨略以：被告甲○○意圖為自己不法所有，基於詐欺
    之犯意，於民國96年2 月間，在高雄市○○○路80號31之2
    樓嘉祐生物科技有限公司，向告訴人丙○○誆稱其與越南航
    空公司（下稱越航公司）經理丁○○熟識，有辦法取得便宜
    之機票，每張僅新臺幣（下同）9,000 元，若以現金付款，
    每張更僅需8,280 元，告訴人丙○○因其兄在越南工作，需
    往返於越南，因而不疑有他，陷於錯誤而交付576,900 元予
    被告甲○○，購買70餘張機票，至96年3 月中旬，被告甲○○先交付10餘張機票取信丙○○後，再向被告丙○○誆稱，
    補到200 張才不會可惜，致告訴人丙○○陷於錯誤，再交付
    1,076,400 元予被告甲○○，被告甲○○並出具面額各440,
    000 元及640,000 元之支票供作擔保；又於96年3 月25日某
    時許，再向告訴人丙○○誆稱越南航空即將漲價，有管道可
    取得7,000 元之越南航空來回機票，要求告訴人丙○○出資
    70萬元購買100 張機票，每張可獲利1,500 元，並表示願提
    供面額分別為200,000 元、150,000 元、100,000 元、250,
    000 元共700,000 萬元之支票4 張供作擔保，致告訴人丙○○陷於錯誤，再交付700,000 元；詎至96年4 月3 日，連同
    上開10餘張機票，告訴人丙○○僅取得共70餘張機票，其餘
    220 張餘機票屢向甲○○催討，均置之不理，且上開支票屆
    期提示亦遭退票，致此始知受騙。因認被告甲○○係犯有刑
    法第339 條第1 項之詐欺取財罪嫌云云。
二、按犯罪事實，應依證據認定之，無證據不得認定犯罪事實；
    又不能證明被告犯罪者，應諭知無罪之判決，刑事訴訟法第
    154 條第2 項、第301 條第1 項分別定有明文。次按認定不
    利於被告之證據須依積極證據，苟積極證據不足為不利於被
    告事實之認定，即應為有利被告之認定，更不必有何有利之
    證據；又犯罪事實之認定，應憑證據，如無相當之證據，或
    證據不足以證明，自不得以推測或擬制之方法，以為裁判之
    基礎（最高法院30年上字第816 號判例、40年臺上字第86號
    判例可資參照）。又檢察官就被告犯罪事實，應負舉證責任
    ，並指出證明之方法，亦為同法第161 條第1 項所明定。因
    此，檢察官對於起訴之犯罪事實，應負提出證據及說服之實
    質舉證責任，倘其所提出之證據，不足為被告有罪之積極證
    明，或其指出證明之方法，無從說服法院以形成被告有罪之
    心證，基於無罪推定之原則，自應為被告無罪判決之諭知，
    亦有最高法院92年臺上字第128 號判例足參。所謂認定犯罪
    事實之證據，係指足以認定被告確有犯罪行為之積極證據而
    言，如未發現相當證據，或證據不足以證明，自不能以推測
    或擬制之方法，以為裁判基礎。且刑事訴訟上證明之資料，
    無論其為直接證據或間接證據，均須達於通常一般人均不致
    於有所懷疑，而得確信其為真實之程度，始得據為有罪之認
    定，若其關於被告是否犯罪之證明未能達此程度，而有合理
    性懷疑之存在，致使無從形成有罪之確信，根據「罪證有疑
    ，利於被告」之證據法則，即不得遽為不利被告之認定，其
    以情況證據（即間接證據）斷罪時，尤須基於該證據在直接
    關係上所可證明之他項情況事實，本乎推理作用足以確證被
    告有罪，方為合法，不得徒憑主觀上之推想，將一般經驗上
    有利被告之其他合理情況逕予排除，此觀諸最高法院76年臺
    上字第4986號、32年度上字67號判例亦甚明顯。又按被害人
    與一般證人不同，其與被告處於相反之立場，其陳述之目的
    ，在使被告受刑事訴追處罰，內容未必完全真實，證明力自
    較一般證人之陳述薄弱。故被害人縱立於證人地位而為指證
    及陳述，且其指證、陳述無瑕疵可指，仍不得作為有罪判決
    之唯一證據，應調查其他證據以察其是否與事實相符，亦即
    仍須有補強證據以擔保其指證、陳述之真實性，始得採為斷
    罪之依據（最高法院94年度臺上字第3326號判決參照）。再
    按刑法第339 條第1 項之詐欺罪，必須行為人自始即基於不
    法所有之意圖，以詐術使人交付財物，始能構成，所謂以詐
    術使人交付，必須被詐欺人因其詐術而陷於錯誤，若其所用
    方法，不能認為詐術，亦不致使人陷於錯誤，即不構成該罪
    ，最高法院46年臺上字第260 號著有判例；至於民事債務當
    事人間，若有未依債務本旨履行給付之情形，在一般社會經
    驗而言，原因非一；其因不可歸責之事由無法給付，或因合
    法得對抗他造主張抗辯而拒絕給付，甚至債之關係成立後，
    始行惡意遲延給付，皆有可能，非必出於自始無意給付之詐
    欺犯罪一端。又刑事被告依法不負自證無罪之義務，故在別
    無積極證據之情形下，自難違反刑事訴訟法第154 條之規定
    ，以被告單純債務不履行之狀態，推定被告自始即有不法所
    有之意圖而施用詐術，合先敘明。
三、證據能力部分：
（一）按被告以外之人於偵查中向檢察官所為之陳述，除顯有不
      可信之情況者外，得為證據，刑事訴訟法第159 條之1 第
      2 項定有明文。因此，證人即越航公司經理丁○○、員工
      乙○○，對被告而言，雖屬被告以外之人於偵查中向檢察
      官所為之陳述，惟上開證人即越航公司經理丁○○、員工
      乙○○陳述證詞時，均於證述前具結（見偵卷第13頁、第
      23 頁 、第89頁至第91頁），亦無證據顯示檢察官在偵查
      時有不法取供之情形，且據上開證人做成證據之外部情狀
      ，亦無證據顯示上開證述有顯不可信之情況，揆諸前揭說
      明，上開證人於偵查中之證述，均具有證據能力。
（二）另按被告以外之人於審判外之言詞或書面陳述，除法律有
      規定者外，不得作為證據，刑事訴訟法第159 條第1 項固
      定有明文；惟被告以外之人於審判外之陳述，雖不符刑事
      訴訟法第159 條之1 至第159 條之4 之規定，而經當事人
      於審判程序同意作為證據，法院審酌該言詞陳述作成時之
      情況，認為適當，亦得為證據；或當事人、代理人或辯護
      人於法院調查證據時，知有刑事訴訟法第159 條第1 項不
      得為證據之情形，而未於言詞辯論終結前聲明異議者，視
      為有前項之同意，同法第159 條之5 亦有明文。查卷附之
      被告甲○○背書轉讓之嘉佑生物科技有限公司（下稱嘉佑
      公司）名義而票額分別為440,000 元、640,000 元、200,
      000 元、150,000 元之玉山商業銀行（下稱玉山銀行）支
      票4 紙及江奉先名義而票額分別為100,000 元、250,000
      元之聯邦商業銀行（下稱聯邦銀行）2 紙、合作金庫存摺
      內頁影本、越航公司於98年3 月31日以越航臺字第098008
      號函暨所附越航公司售予旅行社之機票售價表各1 份等，
      性質上雖均屬傳聞證據，且查無符合同法第159 條之1 至
      之4 等前4 條之情形，然檢察官、被告及辯護人於言詞辯
      論終結前則均未聲明異議，是依刑事訴訟法第159 條之5
      之規定，本院審酌上開證據作成之情況，認為適當，均得
      為證據。
四、公訴意旨認被告甲○○涉犯本件詐欺取財罪嫌，無非係以：
    證人即告訴人丙○○之證詞、證人即越航公司經理丁○○、
    員工乙○○、證人陳憲仰、蔡美娟、蔡桂香之證詞、上開支
    票影本6 張及合作金庫存摺內頁影本1 份等為其主要論據。
    惟訊據被告甲○○固坦承其認識告訴人丙○○，且曾販賣越
    航公司來回機票予告訴人丙○○乙節，惟被告甲○○堅決否
    認有何詐欺取財之犯行，辯稱：其係販賣117 張來回機票與
    告訴人丙○○，且機票均已交付，但告訴人丙○○卻僅交付
    予38萬元之機票款，至上開支票6 張，係其簽發用於擔保向
    告訴人丙○○借貸金錢之債務等語，經查：
（一）就告訴人丙○○向被告甲○○購買機票之價格而言，證人
      即告訴人丙○○於本院審理時先證稱：其向被告甲○○購
      買300 張來回機票，因被告甲○○向其表示現金價可省銀
      行手續費，每張7,500 元，可賺其價差，且96年4 月1 號
      後機票要漲價，當時買亦可賺漲價部分，所以，前200 張
      由其兄與朋友合買，之後100 張係被告甲○○約其投資賺
      錢，其才交付被告甲○○700,000 元云云（見本院卷第10
      1 頁、第102 頁），另於本院審理時證稱：其3 月中旬前
      向被告甲○○購買200 張來回機票，每張係7,000 元云云
      （見本院卷第104 頁），又其偵訊時證稱：其於96年3 月
      間，以現金價以每張8,280 元向被告甲○○購買機票200
      張云云（見他卷第100 頁），另觀之刑事告訴狀所載，告
      訴人丙○○係稱：前200 張來回機票係現金價每張8,280
      元購買，後來的100 張來回機票係每張7,000 元向被告甲○○購買（見他卷第1 頁、第2 頁）；另關於告訴人丙○○所稱投資100 張來回機票之利潤分配部分，告訴人丙○○於本院審理時證稱：被告甲○○邀約其拿700,000 元投
      資購買100 張機票，被告甲○○負責行銷，因機票漲價賺
      的錢由其與被告甲○○各得500 元，另因該機票係因越航
      經理丁○○的關係所取得，所以，丁○○得500 元云云（
      見本院卷第102 頁），另於偵訊時卻證稱：被告甲○○向
      其表示機票漲價是1,000 元或是1,500 元，該漲價之部分
      由被告甲○○與越航公司經理阿海去分，其賺因現金支付
      折價價差之部分云云（見偵卷第59頁），另觀之刑事告訴
      狀所載，告訴人丙○○係另稱：就其投資100 張機票之部
      分，被告甲○○向其表示，價差1,200 元部分，由被告甲○○與越航公司經理阿海平分，漲價1,500 元部分，由其
      賺1,000 元，另500 元由被告甲○○所有云云（見他卷第
      2 頁）；又關於被告甲○○交付予告訴人丙○○機票之數
      量，證人即告訴人丙○○於本院審理時證稱：被告甲○○
      總共給其70幾張云云（見本院卷第102 頁），其於偵訊時
      卻證稱：其大概收到90幾張云云（見他卷第66頁）；再關
      於告訴人丙○○購買機票所交付之金錢，其於偵訊中證稱
      ：其向被告甲○○買200 張機票部分，陸陸續續交予被告
      甲○○1,700,000 多元云云（見他卷第100 頁），卻於本
      院審理時證稱：購買200 張機票時，其陸陸續續交付1,40
      0,000 多元（見本院卷第104 頁）；是綜觀上開證詞內容
      ，證人即告訴人丙○○之證詞，前後顯非完全一致，並有
      矛盾之處，則是否可信，實非無疑。
（二）另查，關於被告甲○○交付機票款部分，證人即告訴人丙○○雖於本院審理時證稱：在96年3 月份左右，其買200
      張機票之部分，不是1 次買，是累積算來共計買200 張，
      先零散買零散付，在96年3 月29日、3 月30日至又合作金
      庫分別領了470,000 元、600,000 元給被告甲○○作為賣
      機票前之一部分，總共付了1,400,000 元；又其投資100
      張機票部分，其係另外交付現金700,000 元予被告甲○○
      云云（見本院卷第101 頁、第102 頁、第104 頁），其另
      於本院審理時亦雖證稱：就其購買200 張機票部分，因被
      告甲○○尚未完全交付機票，因此，被告甲○○給其票額
      640,000 元、440,000 元之支票作為擔保，另100 張機票
      部分，被告甲○○給其4 張支票，作為700,000 元合作之
      擔保云云（見本院卷第102 頁至第104 頁）；然證人告訴
      人丙○○之證詞既有矛盾瑕疵之處，已如上述，則自難僅
      據上開證詞遽認被告甲○○確有曾收受告訴人丙○○所交
      付之1,400,000 元、700,000 多元機票款之事實，對此，
      告訴人丙○○雖另提出合作金庫存摺內頁影本1 份及被告
      甲○○背書轉讓之嘉佑公司名義而票額分別為440,000 元
      、640,000 元、200,000 元、150,000 元之玉山銀行支票
      4 紙及江奉先名義而票額分別為100,000 元、250,000 元
      之聯邦銀行支票2 紙以資為證（見他卷第8 頁至第23頁）
      ，然細繹該合作金庫存摺內頁內容，亦僅能證明告訴人丙○○曾分別於96年3 月29日、3 月30日曾至合作金庫分別
      領了470,000 元、600,000 元等情，另觀之上開支票6 紙
      ，亦僅能認被告甲○○曾背書轉讓上開6 紙支票予告訴人
      丙○○，是該存摺內容及支票，均尚不足證明被告甲○○
      曾有收受告訴人丙○○1,400,000 元、700,000 多元機票
      款之情事，況告訴人丙○○與被告甲○○間尚有其他借貸
      關係乙情，業經告訴人丙○○於本院審理時所自承（見本
      院卷第104 頁），是縱認被告甲○○告訴人丙○○確有將
      上開領得現金交予被告甲○○之情事，惟該款項究係係屬
      機票款，抑或係借貸款項，實亦啟人疑竇，是被告甲○○
      辯稱：上開6 紙支票係因向告訴人丙○○借貸，而背書轉
      讓予告訴人丙○○作為擔保等語，亦非全然無據。
（三）再者，告訴人丙○○固於本院審理時一再訴稱：因其兄時
      常需要往返臺灣、越南間，而於96年3 月間，因被告甲○○向其表示越航公司往返臺灣、越南之機票將於4 月間漲
      價，且伊可以拿到便宜的來回機票，1 張7,500 元，而其
      兄相信被告甲○○的說法，所以，其才決定向告訴人丙○○購買機票云云，然查，證人即越航公司員工乙○○於偵
      訊及本院審理時證稱：被告甲○○能取得之折扣，就是如
      其公司給予旅行社之折扣等語（見本院卷第89頁；偵卷第
      21頁），而越南航空就往返臺灣、越南間來回機票，於96
      年1 月至6 月間售於旅行社之價格為12,000多元至18,000
      多元間乙節，核與證人即越南航空經理丁○○、員工乙○○於本院審理時證述大致相合（見本院卷第22頁、第90頁
      ），並有越南航空於98年3 月31日以越航臺字第098008號
      函附越南航空售予旅行社之機票售價表1 份在卷可查，將
      該價格與告訴人丙○○於本院審理中所稱被告甲○○向其
      表示可取得來回機票係7,500 元左右之價格相較，顯然相
      距甚多，價格差距有2 倍之鉅，而查，關於告訴人丙○○
      之兄已在越南住10餘年，且時常乘坐越航公司之飛機往返
      臺灣、越南間乙節，為告訴人丙○○於本院審理時證陳明
      確（見本院第103 頁），是衡情，告訴人丙○○之兄自應
      甚為瞭解越航公司往返臺灣、越南間機票之價格，是縱認
      被告甲○○確曾向告訴人丙○○表示可以取得上開價格之
      便宜機票，告訴人丙○○及其兄自應會有懷疑，而不至陷
      於錯誤，始為合理，據此，被告甲○○是否確曾向告訴人
      丙○○為上開情詞，並非無疑。復以，倘被告甲○○確有
      如告訴人丙○○所述之詐欺犯行，衡之常情，被告甲○○
      於96年3 月底時，自告訴人丙○○處取得70萬元後，自應
      隨即逃之無蹤，始為合理，然查，當時告訴人丙○○尚能
      與告訴人丙○○聯繫，直至96年中旬時，告訴人丙○○始
      與被告甲○○失去聯繫等節，為證人即告訴人丙○○於本
      院審理時所自承（見本院卷第103 頁），再參以，告訴人
      丙○○亦自承被告甲○○已交付70多張來回機票一事（見
      本院卷第102 頁），而證人即越航公司經理丁○○於本院
      審理時亦證陳：被告甲○○有給其關於告訴人丙○○購買
      機票之名單等語（見本院卷第24頁），足見被告甲○○確
      有替告訴人丙○○處理購買上揭機票之情事，是則，即使
      被告甲○○有事後惡意拒絕給付之情，觀之上揭規定及說
      明，尚難遽認被告甲○○有詐欺之犯意。至證人陳憲仰、
      蔡桂香雖於偵訊中均證稱：其等曾向被告甲○○投資購買
      越航公司之機票云云、證人蔡美娟則於偵訊時證稱：被告
      甲○○曾邀約其投資機票云云，然被告甲○○是否曾邀約
      陳憲仰、蔡美娟、蔡桂香投資越航公司機票與被告甲○○
      是否曾邀約告訴人丙○○投資越航公司機票，究屬二事，
      據上，自難僅據上開證人陳憲仰、蔡美娟、蔡桂香之證詞
      ，為不利於被告甲○○之判斷，併此敘明。
五、綜上所述，公訴人所據之證據尚不足證明被告甲○○有本件
    刑法第339 條第1 項之詐欺取財犯行，亦即本院認為依據公
    訴人所舉之證據，仍存有合理之懷疑，尚未到達確信其為真
    實之程度。此外，復查無其他積極證據，足以證明被告甲○○有本件詐欺取財之犯行。揆諸上開法律規定及判例、判決
    意旨，自應對被告甲○○為無罪之諭知。
據上論斷，應依刑事訴訟法第301條第1項前段，判決如主文。
本案經檢察官靳隆坤到庭執行職務。
中    華    民    國    98    年    8     月    25    日
                  刑事第十三庭    審判長法  官  簡志瑩
                                        法  官  曾子珍
                                        法  官  王參和
以上正本證明與原本無異。
如不服本判決應於收受送達後10日內向本院提出上訴書狀，並應
敘述具體理由；如未敘述上訴理由者，應於上訴期間屆滿後20日
內向本院補提理由書（均須按他造當事人之人數附繕本）「切勿
逕送上級法院」。
中    華    民    國    98    年    8     月    26    日
                                        書記官  陳惠玲


司法院資訊處製作；財團法人民間司法改革基金會備份。
